臺灣高等法院高雄分院刑事判決
111年度上易字第170號
上  訴  人  
即  被  告  姜鈞鏻



選任辯護人  王佑銘律師
            王國論律師
上列上訴人因業務侵占案件，不服臺灣高雄地方法院110年度易
字第335號，中華民國111年3月17日第一審判決（起訴案號：臺
灣高雄地方檢察署110年度偵字第21402號），提起上訴，本院判
決如下：
    主  文
原判決撤銷。
姜鈞鏻無罪。
　　理　由
一、公訴意旨略以：姜鈞鏻於民國108年11月1日起，在林顯宗所
    經營位在高雄市○○區○○○路00號之溫莎堡美容會館擔任櫃台
    副理之工作，負責收銀及接待客人等事務，為從事業務之人
    。其因缺錢，竟意圖為自己不法之所有，基於業務侵占之犯
    意，於109年11月1日，在溫莎堡美容會館內，將收受客戶之
    款項新台幣(下同)9萬元侵占入己，供己花用，因認姜鈞鏻
    涉有刑法第336條第2項之業務侵占罪嫌。
二、按犯罪事實應依證據認定之，無證據不得認定犯罪事實；不
    能證明被告犯罪者，應諭知無罪之判決，刑事訴訟法第154
    條第2 項、第301 條第1 項分別定有明文。認定犯罪事實所
    憑之證據，雖不以直接證據為限，間接證據亦包括在內，然
    而無論直接或間接證據，其為訴訟上之證明，須於通常一般
    之人均不致有所懷疑，而得確信其為真實程度者，始得據為
    有罪之認定，倘其證明尚未達此一程度，而有合理懷疑存在
    時，即無從為有罪之認定。又告訴人之告訴，或被害人就被
    害經過所為陳述，其目的均在使被告受刑事訴追處罰，與被
    告處於相反立場，其陳述或不免渲染、誇大，是被害人縱立
    於證人地位具結而為指證、陳述，其供述證據之證明力仍較
    與被告無利害關係之一般證人之陳述為薄弱。從而，被害人
    或告訴人就被害經過之陳述，除須無瑕疵可指，且須就其他
    方面調查又與事實相符，亦即仍應調查其他補強證據以擔保
    其指證、陳述確有相當之真實性，而為通常一般人均不致有
    所懷疑者，始得採為論罪科刑之依據。
三、本件公訴人認上訴人即被告姜鈞鏻（下稱被告）涉有業務侵
    占罪嫌，係以被告在偵查中之供述、告訴人林顯宗於偵查中
    之證述，及卷附還款協議書，為其論據。惟被告自檢察官偵
    查時起即否認有何業務上侵占犯行，辯稱：上開款項從頭到
    尾都是係薪水借支而累積之金額，於借支時均有徵求會計之
    同意，卷附協議書是想說趕快把錢還給告訴人，所以當下在
    警察局簽的，裡面的內容伊沒有注意看等語。
四、經查：
    ㈠告訴人林顯宗向檢察官提出告訴時，於告訴狀內指稱：被
      告於109年11月1日上班期間私自挪用公款9萬元，嗣後被
      告訴人發現，請被告簽下協議書，雙方約定被告應於半年
      內清償，否則願接受告訴提出業務侵占之刑事告訴等語（
      見他字卷第4、5頁）；於偵查中復指稱：「（被告是否於
      109年11月1日，在溫莎堡美容會館内，將收受客戶之款項
      9萬侵占入己？）是。」、「（被告是向公司借款或是侵
      占？）侵占。」等語（見同上卷第38頁）；然於原審準備
      程序時陳稱：「當時生意不好要結束營業，我去收錢發現
      短少十幾萬，我就直接去派出所報案，當時有請被告來，
      並簽還款，被告有說要分期還我，但後來有一段時間聯絡
      不到，出庭時被告跟我說有借資單，之前的會計也有說，
      我才知道被告有借資，且被告錢已經全部還給我了，我也
      不知道為何被告還會被起訴。我和被告簽協議書時，被告
      沒有跟我說借資的事情，是被告一直沒有還我錢，我才會
      去地檢署告被告侵占，之後開庭時被告說有借資的問題，
      我才去細問其他會計關於借資的事情，被告所說的賴姓會
      計，因我們店沒有做了，所以人事資料我都沒有留了，被
      告說的賴姓會計我現在也不記得她的名字。」等語（見原
      審卷第24頁），就究竟是借資或侵占，與偵查中之指述並
      不一致。
　　㈡於審理中復證稱：「（你說你發現錢不見，是如何發現錢
      不見的？）我住屏東，店是開在高雄，所以我都很少去，
      我們那種美容按摩的制度，就是他們如果借錢的話，可以
      寫借支單直接從櫃台借，不用經過我。」、「（是要跟誰
      借？）比如櫃台的會計，因為我們那個也沒什麼制度，像
      我們這種小店的話，借錢都是用一個單子寫借多少錢，讓
      他們自己拿，因為我住屏東，很少去那邊。」、「（我大
      概十幾天才會去收錢，或者會計會拿給我。」「（你說你
      們有何規定員工可以任意向公司拿現金借支？任何員工都
      可以嗎？）對。」、「（你說被告借了9萬元，他是做了
      多久才可以借到9萬元？）他算是在顧櫃台的，他說他借
      的時候有寫借支單，但他借的時候沒有經過我同意，我是
      真的不知道他有借這筆錢。」、「（那你什麼時候知道的
      ？）我去檢察署開庭之後有去查證，以前那個會計就說他
      有寫借支單，所以我才去撤告。」、「（你如何發現9萬
      元不見的？）我要去跟櫃台的會計收營收的時候，就知道
      少了這些錢。」、「（你在109年11月19日與被告簽立這
      份還款協議書，當時被告有無跟你說他是借支？）當初我
      是想說那間店也沒做了，就是讓他寫這張，看他錢會不會
      還我而已。」、「（我的問題是當時被告有沒有跟你說他
      是借支？）這點我不太確定。」、「我們也有規定一個上
      限」等語（見原審卷第49-52頁），除證稱店內有借支之
      制度，且只要寫借支單向會計借即可，無庸經由告訴人林
      顯宗同意之外，事後向會計查證之結果，亦據會計稱被告
      有借支之情形，則系爭9萬元是否被告侵占而來，告訴人
      先後證述不一，其於偵查中之指述是否可採即有疑問。
    ㈢證人賴明儀（時任溫莎堡美容會館之會計）於本院審理時
      證稱：「（被告擔任晚班會計工作，與你工作內容有無不
      一樣？）基本上做的大同小異，只是他晚班需要做整天的
      帳，我早班需要把報表傳給老闆林顯宗。」、「（你剛才
      有提到的報表是何東西？）日報表，我們整天營業的一些
      資料。」、「（溫莎堡美容會館每天的營業額大約多少？
      ）最多1萬元。」、「（從109年11月1日往前回推1個星期
      你有無上班或請假？）有上班。」、「（在往前回推1星
      期之期間店內有無高達9萬元被侵占或遺失？）沒有。」
      、「（老闆林顯宗多久會跟你結一次店內的帳？）基本上
      我們收到的錢，都由我拿去匯款的，一個星期大約二次左
      右。」、「（你任職的溫莎堡美容會館，據你所知有無所
      謂借支薪水的制度？）有。」、「（是否可以說明借支薪
      水制度如何運作？）借支人填寫借支單，填上名字、日期
      、借支的金額，再交由相關的會計簽名確認。」、「（你
      之前有提到你擔任早班會計，被告擔任晚班會計，如果被
      告要借支，就是由你簽名確認？）是。」、「（借支單上
      面記載的內容，要不要填入你剛才所說的日報表中？）要
      。」、「（據你所知，被告有無曾經向溫莎堡美容會館借
      支薪水？）有。時間大約是109年10月中。」、「（被告
      離職時，他有借多少薪水沒有還，你是否知道？）包含他
      私下跟老闆借的，沒有還的，總共有9到10萬元之間。」
      、「（你是否知道本件被告以何理由被老闆提告？）就是
      借錢沒有按時歸還。」、「（按照林顯宗在一審的說法，
      他說公司內部借支，是有限制每次只能借多少錢？每次不
      能超過多少錢？）三班會計工作不一樣，所以借的金額也
      不太一樣，晚班的話一次只能借8 000元，上限是2 萬元
      。」「（ 被告私人借貸的部份，占多少錢？）我不太清
      楚，但老闆有說被告有跟他借。」「（對被告在任職期間
      借錢超過公司上限部分，因為你是他的下一班的會計，你
      有發現這種狀況時，你有無跟老闆報告？）有，我有跟老
      闆說。」、「（你跟老闆報告後，老闆有無何反應？）老
      闆聽到當下很生氣，他說會私下再打電話跟被告講。」、
      「（你跟老闆講說被告借支超過上限的次數，是很多次，
      還是只有一次？）算滿多次的。」、「（時間都是集中在
      109年10月嗎？）差不多。」等語（見本院卷第91頁以下
      ），核與告訴人林顯宗於原審所證溫莎堡美容會館有員工
      借支制度，且僅須向會計辦理借支即可相同，亦與被告辯
      稱係借支一節相符，是確有於109年10月中先後借支9萬元
      無訛，參以溫莎堡美容會館每日營業額僅1萬多元，甚至
      經營不善而停業等情，被告不可能一天內侵占9萬元，則
      被告所辯稱9萬元係前後借支之金額一節，即非不可採，
      又既已向會計報告，則縱超過規定之金額而借支，亦屬民
      事上違約問題，難認行為人主觀上有侵占之犯意。
    ㈣被告雖曾於109年11月19日簽立還款協議書，該協議書記載
      「本人姜鈞鏻於109年11月1日在溫莎堡任職櫃台副理期間
      私自挪用公款9萬元佔為己有，今日立下此據懇求公司保
      留法律追訴權讓我能在半年內按月將此款項還清，如有延
      遲或不還，願意接受公司提告業務侵占之法律責任」等語
      ，被告並在「立據人」欄位予以簽名，有該還款協議書在
      卷可憑(他卷第41頁)。然而如前所述，溫莎堡美容會館每
      日營業額僅1萬多元，則被告如何在1日內侵占9萬元，即
      非無疑，且證人賴明儀亦證稱上開金額確係被告陸陸續向
      溫莎堡美容會館會計借支而來，所證亦與告訴人林顯宗於
      原審所證相符，應較為可信。被告於偵查中辯稱當時沒有
      注意看協議書（見他字卷第38頁）；於本院辯稱：當下是
      想說趕快把錢還給林顯宗，所以去警局簽，沒有仔細看內
      容，簽完就走等語，參以不具法律知識之一般人，沒有辦
      法區別侵占與民事借貸之法律關係者，並非全然沒有，因
      此，告訴人林顯宗及證人賴明儀所證係借支一節應較還款
      協議書所載私自挪用為可採。
    ㈤綜上所述，告訴人林顯宗於偵查中所為不利於被告之陳述
      ，與審判中之證述矛盾，非無瑕疵，於偵查中所為不利於
      被告之證述，亦與證人即會計賴明儀於本院之證述不符；
      於原審所為有利於被告之證述與證人賴明儀於本院之證述
      相符，再者，告訴人林顯宗所提出之還款協議復與每日營
      業收入明顯不符，亦有疑義，自難為告訴人林顯宗偵查中
      證述之佐證，從而檢察官所舉之證據，並未達於通常一般
      之人均不致有所懷疑，而得確信其為真實之程度，依首揭
      說明，自應為被告無罪之諭知。
 五、原審未詳為推求，遽為論罪科刑之判決，尚有未恰；被告
    執此聲明上訴，指摘原判決不當，為有理由，應由本院將原
    判決撤銷改判，並為被告無罪之判決。
據上論結，應依刑事訴訟法第369 條第1 項前段、第364 條、第
301 條第1 項，判決如主文。
本案經檢察官劉河山提起公訴，檢察官鍾忠孝到庭執行職務。
中　　華　　民　　國　　111 　年　　7 　　月　　28　　日
                  刑事第四庭    審判長法  官  黃建榮
                                      法  官  陳君杰
                                      法  官  李嘉興
以上正本證明與原本無異。
不得上訴。
中　　華　　民　　國　　111 　年　　7 　　月　　28　　日
　　　　　　　　　　　　　　　　　　　書記官  賴梅琴